ACORDAO-COMPLETO-2343458

ACÓRDÃO 594/2019 ATA 2/2019 - SEGUNDA CÂMARA

VISTOS, relatados e discutidos estes autos de Tomada de Contas Especial de responsabilidade do Sr. Edielson Barbosa Lima, ex-Prefeito de Craíbas (AL) , e da empresa Lisboa & Chagas Ltda., instaurada em razão da inexecução parcial do objeto do Convênio 1340/2002, com recursos federais geridos pelo município, no valor de R$ 148.663,08, recebidos da Fundação Nacional de Saúde (Funasa) para a execução de melhorias sanitárias domiciliares,
ACORDAM os Ministros do Tribunal de Contas da União, reunidos em Sessão da Segunda Câmara, diante das razões expostas pelo Relator, em:
9.1. julgar irregulares as contas do Sr. Edielson Barbosa Lima e da empresa Lisboa & Chagas Ltda., com fulcro no art. 1º, inciso I, e no art. 16, inciso III, alínea “c”, da Lei n.º 8.443, de 16 de julho de 1992, c/c o art. 19 e o art. 23, inciso III, da mesma Lei, condenando-os, solidariamente, ao pagamento do valor discriminado, fixando-lhes o prazo de 15 (quinze) dias, a contar da notificação, para comprovarem, perante o Tribunal, o recolhimento desse valor aos cofres da Fundação Nacional de Saúde, atualizado monetariamente e acrescido dos juros de mora calculados a partir da data indicada até a data do recolhimento, na forma prevista na legislação em vigor;
	Valor (R$) 
	Natureza
	Data

	27.312,30
	Débito
	20/5/2004

	512,17
	Crédito
	16/6/2006

9.2. autorizar, desde logo, se requerido, o pagamento das dívidas mencionadas no item 9.1 em até 36 (tinta e seis) parcelas mensais consecutivas, nos termos do art. 26 da Lei n.º 8.443, de 1992, c/c o art. 217 do Regimento Interno, fixando-lhes o prazo de quinze dias, a contar do recebimento das notificações, para comprovarem perante o Tribunal o recolhimento da primeira parcela, e de trinta dias, a contar da parcela anterior, para comprovarem os recolhimentos das demais parcelas atualizadas monetariamente, devendo incidir sobre cada valor mensal da dívida mencionada os juros de mora devidos, na forma prevista na legislação em vigor;
9.3. alertar o Sr. Edielson Barbosa Lima e a empresa Lisboa & Chagas Ltda. de que a falta de comprovação do recolhimento de qualquer parcela importará o vencimento antecipado do saldo devedor, nos termos do § 2º do art. 217 do Regimento Interno deste Tribunal;
9.4. autorizar, desde logo, caso não sejam atendidas as notificações, nos termos do art. 28, inciso II, da Lei nº  8.443, de 1992, a cobrança judicial dos valores acima, na forma da legislação em vigor;
9.5. remeter cópia do presente Acórdão à Procuradoria da República no Estado de Alagoas para adoção das providências que julgar pertinentes, nos termos do art. 16, § 3º, da Lei nº 8.443, de 1992;
9.6. dar ciência desta deliberação aos responsáveis e ao Município de Craíbas (AL) ; e
9.7. arquivar o presente processo, com fundamento no art. 169, inciso III, do Regimento Interno.

Tomada de Contas Especial. Execução parcial do objeto do convênio 1340/2002 (Siafi 476816) firmado  pelo Município de Craíbas/AL com a Funasa. Objeto: execução de melhorias sanitárias domiciliares.

Segunda Câmara

Município de Craíbas (AL).

3. Responsáveis: Edielson Barbosa Lima (CPF n.º XXX.523.204-XX), Prefeito entre 1º/1/2001 e 31/12/2004; Lisboa & Chagas Ltda.  (CNPJ n.º 05.091.789/0001-57).

13.1. Ministros presentes: Ana Arraes (Presidente), Augusto Nardes e Raimundo Carreiro (Relator).
13.2. Ministros-Substitutos presentes: Marcos Bemquerer Costa e André Luís de Carvalho.

RAIMUNDO CARREIRO

Trata-se de Tomada de Contas Especial de responsabilidade do Sr. Edielson Barbosa Lima, ex-Prefeito de Craíbas (AL) , e da empresa Lisboa & Chagas Ltda., instaurada em razão da inexecução parcial do objeto do Convênio 1340/2002 (peça 1, p. 19/28) , firmado entre Fundação Nacional de Saúde e o município, para a execução de melhorias sanitárias domiciliares, no valor de responsabilidade da União de R$ 148.663,08 e contrapartida de R$ 2.848,42 (peça 1, p. 28) .
O tomador de contas, cujo relatório se encontra à peça 4, p. 54/58, e peça 5, p. 86/91 constatou execução de apenas 73 dos 110 módulos sanitários cuja construção estava prevista. Concluiu ter sido causado prejuízo ao erário federal no valor de R$ 50.601,35, de responsabilidade do ex-Prefeito.
A Secretaria Federal de Controle Interno (SFC) , em relatório de auditoria (peça 5, p. 99/101) , acompanhou o parecer do tomador de contas. Destarte, certificou a irregularidade das contas em apreciação (peça 5, p. 102) , tendo a autoridade ministerial competente atestado haver tomado conhecimento de suas conclusões (peça 5, p. 104) .
O EXAME PRELIMINAR
O disposto no art. 10 da IN n.º 71, de 2012, foi observado, uma vez que constam dos autos os documentos elencados no referido dispositivo normativo que se enquadram ao caso vertente e que possibilitam a análise do mérito da questão em debate e o amplo exercício do contraditório e do direito de defesa.
A CITAÇÃO
Foram citados o ex-Prefeito (peça 20) e, solidariamente, a empresa (peça 21) , em decorrência das seguintes irregularidades:
2.1 Sr. Edielson Barbosa Lima:
2. O débito é decorrente da não comprovação da boa e regular aplicação dos recursos transferidos por força do Convênio 1.340/2002 (Siafi 476816) , firmado entre o município de Craíbas/AL e a Funasa, tendo por objeto “a execução do sistema de melhorias sanitárias domiciliares”, uma vez que houve execução parcial do ajuste, tendo sido executado/aprovado apenas 66,27% das obras/serviços pactuados, conforme atestado pela Funasa por meio de parecer técnico de 4/6/2012, elaborado a partir de informações obtidas mediante visita in loco realizada no período de 23/5/2012 a 25/5/2012 (conforme peça em anexo) ; outrossim, houve pagamento integral à empresa contratada para executar o objeto do convênio sem que os serviços/obras tivessem sido plenamente concluídos
Lisboa & Chagas Ltda.:
2. O débito é decorrente do recebimento integral dos valores do contrato de empreitada celebrado com o município de Craíbas/AL para executar o objeto do convênio 1.340/2002 (Siafi 476816) , que consistia na construção de 110 módulos sanitários, nada obstante a execução/aprovação de apenas 66,27% das obras/serviços contratados (o que caracteriza enriquecimento indevido) , conforme atestado pela Funasa por meio de parecer técnico de 4/6/2012, elaborado a partir de informações obtidas mediante visita in loco realizada no período de 23/5/2012 a 25/5/2012 (conforme documento em anexo) .
Alegações de defesa apresentadas pelo ex-Prefeito à peça 27. 
A empresa não apresentou defesa tempestiva, tornando-se, para todos os efeitos, revel.
A ANÁLISE DE MÉRITO 
Com fundamento no art. 1º, § 3º, inciso I, da Lei nº 8.443/92, transcrevo excerto do exame da matéria realizado pelo Auditor encarregado à peça 28, e o despacho do Diretor da Secex/SE parcialmente discordante (peça 29) . 
O titular da unidade técnica acompanhou as conclusões do diretor (peça 30) . Deixou consignado em seu despacho que a ausência de proposta de aplicação de multa aos responsáveis deve-se à prescrição da pretensão punitiva. O fato gerador do débito, em 20/5/2004, ocorrera mais de dez anos antes do evento do despacho que autorizou a citação, de 22/1/2018.
2.2 Instrução de peça 28:
HISTÓRICO
2.	Os valores para execução do convênio importaram na quantia de R$ 151.511,50, sendo R$ 148.663,08 (98,12%) a cargo do concedente, segundo a cláusula terceira do termo de convênio (peça 1, p. 28) , cabendo como contrapartida do convenente a quantia de R$ 2.848,42 (1,88%) , conforme informação constante da cláusula quarta do mesmo documento (peça 1, p. 28) . O instrumento foi assinado na data de 18/12/2002 (peça 1, p. 28) , conforme cópia do extrato do Diário Oficial da União assente à peça 1, p. 36. 
3.	As ordens bancárias para a transferência dos recursos foram a 2003OB003567, 2003OB007943 e 2004OB900667, repassadas na conta corrente específica mencionada no item anterior da instrução, nos valores de R$ 59.465,23, R$ 44.598,93 e R$ 44.598,92 (peça 1, p. 32 e 33) . Pertine fazer menção ao fato de constar cópias de extratos parciais da conta específica, 18.356-3, agência 0542-8 (peça 1, p. 56-60) .
4.	Segundo consta da cópia do documento localizado à peça 1, p. 28, o convênio teria vigência inicial de doze meses, a partir da data da assinatura, de 18/12/2002 até o dia 18/12/2003. O documento constante da peça 1, p. 35, datado de 18/12/2003, trata do primeiro termo de prorrogação do ajuste aqui tratado, até a data de 14/12/2004, considerando o atraso no repasse dos recursos.
5.	 O documento localizado à peça 1, p. 43, datado de 17/3/2004, trata do encaminhamento, por parte do então prefeito do município convenente, da prestação parcial de contas do convênio. Os elementos assentes à peça 1, p. 46-49, datado de 19/12/2002, referem-se ao contrato de empreitada firmado entre o município de Craíbas/AL e a empresa Lisboa e Chagas Ltda., cujo objeto tratou da construção de 110 módulos sanitários, estando o valor do contrato em questão fixado em R$ 149.960,00, consoante cláusula quarta do ajuste (peça 1, p. 47) .   
6.	À peça 1, p. 50, de 7/7/2003, consta a ordem de serviço autorizando a empresa contratada (Lisboa e Chagas Ltda.) a iniciar as obras para o serviço contratado. 
7.	Os documentos constantes da peça 1, p. 51-60 se referem à prestação de contas da Prefeitura de Craíbas/AL junto à Funasa em relação ao objeto do convênio em epígrafe, podendo-se mencionar a informação da construção de 77 módulos sanitários pela empresa contratada, bem como dois pagamentos, nos valores de R$ 59.465,23 e R$ 44.598,93, totalizando a quantia de R$ 104.064,16, por meio dos cheques 850001 e 850002, do Banco do Brasil, conta 18.356-3, agência 0542-8 (peça 1, p. 53) , respectivamente, de 15/7/2003 e 9/2/2004 (peça 1, p. 52-53 e 56-59) . 
8.	Consta nos autos o Parecer Técnico 90/2004, que trata da análise da prestação parcial de contas, em que se concluiu pela aprovação da prestação de contas em relação à execução física de 70% do objeto do convênio em exame (peça 1, p. 70-71) .
9.	À peça 1, p. 73, consta o 2º Termo de Ofício de prorrogação da vigência por atraso na liberação de recursos, datado de 3/5/2004, tendo o mesmo prorrogado o convênio por 134 dias, até a data de 28/4/2005.
10.	O gestor sucessor do signatário do convênio em tela, Sr. José Jadson Pedro de Farias, por meio do documento da peça 1, p. 75, de 21/9/2005, solicitou à Funasa a cópia do termo de convênio 1.340/2002, tendo então sido atendido o referido pleito, consoante se observa da resposta do Ofício 173/2005/Diadm/Funasa, de 28/9/2005 (peça 1, p. 76) .
11.	Por meio do Ofício 27/Coor/Gab/Convênio, de 15/3/2006 (peça 1, p. 77) , a Funasa efetuou notificação ao gestor sucessor do signatário do convênio de que tratam os presentes autos acerca do prazo final para a apresentação da prestação de contas. O documento da peça 1, p. 81, de 14/6/2006, bem como os demais que o acompanham (peça 1, p. 82-93) faz menção sobre o encaminhamento da prestação de contas solicitada pelo convenente.
12.	O documento assente à peça 2, p. 9, de 29/1/2010, da Funasa, contém a informação relacionada ao relatório de visita técnica 08, realizado no dia 15/3/2007, em que foi relatado que a situação continuava a mesma registrada no relatório de visita técnica anterior, ou seja, tendo sido executados a feitura de 77 módulos sanitários de um total de 110 previstos inicialmente, sendo o percentual de execução da ordem de 70% do total da obra. 
13.	O Relatório de Verificação in loco, de 20/5/2010 (peça 2, p. 18-23) , circunstanciou as ocorrências relacionadas à execução do convênio, tendo atestado a execução dos 77 módulos sanitários.
14.	O Parecer Técnico, de 6/9/2010, assente à peça 2, p. 30-32, contém a informação de que foram executados o equivalente a 81,81% do percentual pactuado no objeto do convênio sub examine, sendo tal percentual equivalente a noventa módulos sanitários construídos. Há também a informação de que foram repassados os recursos financeiros em 100% do total previsto, não existindo motivos a serem considerados e o não cumprimento do objeto causa de prejuízo ao erário. 
15.	A Notificação Técnica 01, de 3/9/2010 (peça 2, p. 36-43) , fez um apanhado de todos os módulos sanitários executados, tendo corroborado a execução de noventa módulos sanitários, não tendo sido localizados vinte módulos sanitários previstos. 
16.	A Funasa encaminhou a Notificação 108/2010, de 11/10/2010 (peça 1, p. 47) , ao Sr. Edielson Barbosa Lima, solicitando algumas informações quanto às razões das irregularidades na execução do convênio, bem como requerendo a devolução de parte dos recursos repassados pela entidade, maiormente em razão da não conclusão integral dos 110 módulos sanitários previstos no plano de trabalho do convênio.    
17.	À peça 2, p. 67-68, consta o Parecer Financeiro 08/2011, de 17/1/2011, ressaltando a necessidade de abertura de tomada de contas especial, considerando o não atendimento à Notificação 108/2010 (peça 2, p. 47) . Os ofícios assentes à peça 2, p. 69, 77 e 89 efetuaram notificação ao Sr. Edielson Barbosa Lima da não aprovação da prestação de contas.
18.	O Relatório de Visita Técnica assente à peça 3, p. 3-4, e o Parecer Técnico da peça 3, p. 5-10 contêm, respectivamente, a informação de visita técnica realizada na data de 24/5/2012, e a informação de execução parcial do ajuste, tendo ambos os documentos atestado a execução de 73 módulos sanitários, correspondendo ao percentual de 66,27% do objeto pactuado do convênio.
19.	Os Ofícios de Notificação 02 e 03/2012/TCE, de 17/7/2012 e 5/9/2012 (peça 3, p. 16 e 18) , efetuaram notificação ao Sr. Edielson Barbosa Lima a respeito da aprovação de apenas 66,27% do objeto pactuado no Convênio 1.340/2002 (Siafi 476816) .
20.	O Parecer Financeiro 80/2012 (peça 3, p. 21-22) , de 10/12/2012, informa acerca do não atingimento do objeto e dos objetivos do convênio. Foram efetuadas mais notificações ao Sr. Edielson Lima Barbosa e ao prefeito sucessor, consoante se observa dos documentos de peça 4, p. 26, 33 e 39.
21.	O Parecer Financeiro 19/2014, de 25/2/2014, peça 4, p. 41-42, efetuou considerações sobre a não aprovação integral da prestação de contas, restando um débito de R$ 50.601,35, relativo a não conclusão de 37 módulos sanitários domiciliares, sendo R$ 4.705,5l referente à prestação de contas parcial já aprovada, R$ 44.598,92 do último repasse da Funasa e R$ 1.296,92 de contrapartida.
22.	O Relatório do Tomador de Contas Especial concluiu pela responsabilidade do Sr. Edielson Barbosa Lima, bem como da corresponsabilidade do prefeito à época, Sr. Bruno Albuquerque Farias Santos (peça 4, p. 54-58) . O formulário para Análise de Tomada de Contas Especial, de 19/9/2014, apontou uma inadimplência efetiva da quantia original de R$ 44.598,92 (peça 4, p. 65-69) .
23.	O Despacho DPPCE/DP/SFC/CGU-PR 5977/2014 (peça 4, p. 75-78) concluiu pela culpabilidade de Edielson Barbosa Lima, bem como da corresponsabilidade do prefeito à época, Sr. Bruno Albuquerque Farias Santos, sendo o primeiro responsável pela devolução da quantia de R$ 44.598,92 (execução parcial do objeto do convênio) e o segundo pelo valor de R$ 1.296,92 (não utilização da proporcionalidade da contrapartida) .
24.	O Roteiro de Análise de Prestação de Contas, de 18/12/2014 (peça 4, p. 104-107) minuciou as ocorrências relativas à instauração da TCE, tendo consolidado o débito de R$ 50.601,35 e afastado o valor de R$ 1.296,92, por se tratar de recursos de contrapartida referente à realização das ações do Programa de Educação em Saúde e Mobilização Social (PESMS) , conforme Acórdão 7304/2013-TCU-Primeira Câmara (relatoria do Ministro Augusto Sherman) .
25.	O Sr. Edielson Barbosa Lima foi notificado mais uma vez por meio do documento de peça 5, p. 8, de 22/12/2014. O Comunicado 01/2016/TCE, de 20/1/2016 (peça 5, p. 51) , efetuou ao Sr. Edielson a comunicação de que o pedido de parcelamento de débito feito pelo mesmo seria submetido à apreciação da PFE/Funasa. 
26.	Posteriormente foram efetuados outros comunicados ao devedor identificado, mas que foram devolvidos ao remetente em virtude da não localização do destinatário (peça 5, p. 55-70) .  
27.	O Relatório Complementar de TCE, de 25/5/2016 (peça 5, p. 86-91) , circunstanciou as principais ocorrências relacionadas à instauração da TCE aqui tratada, tendo concluindo pela responsabilidade exclusiva do Sr. Edielson Barbosa Lima, que geriu o município no período de 1º/1/2001 a 31/12/2004, sendo o mesmo o responsável pela movimentação bancária e gestão dos recursos do convênio, tendo sido imputado um débito, em valor original, de R$ 50.601,35, considerando a execução parcial do convênio, este em percentual de 66,3%. 
28.		O Relatório de Auditoria 942/2016 (da SFCI/CGU) relatou os fatos que ensejaram a instauração da presente tomada de contas especial, tendo concluído ao final que houve um dano ao Erário no valor de R$ 50.601,35, em valores originais, que seriam de responsabilidade do Sr. Edielson Barbosa Lima (peça 5, p. 99-101) . 
29.	Concluída a tomada de contas especial no âmbito da Funasa, a Secretaria Federal de Controle Interno, com fundamento no seu Relatório de Auditoria 942/2016 (peça 5, p. 99-101) , certificou a irregularidade das contas (peça 5, p. 102) e a autoridade ministerial competente tomou conhecimento dos fatos, na forma regulamentar, determinando o encaminhamento das presentes contas a este Tribunal (peça 5, p. 104) .
30.	À peça 6 dos autos, foi realizada a análise dos elementos constante do processo, tendo o Auditor instrutor concluído a necessidade de realização de diligência à Superintendência do Banco do Brasil de Alagoas, considerando a ausência dos extratos bancários da conta específica utilizada para efetuar a movimentação dos recursos do convênio. 
30.1.	Realizada a proposta de diligência, o Diretor da Secex/SE corroborou-a (peça 7) , tendo sido emitido o Ofício 0607/2017-TCU/SECEX-SE, de 20/7/2017 (peça 9) , posteriormente reiterado pelo documento constante da peça 11. Em resposta, o Banco do Brasil encaminhou os elementos que formam a peça 12.    
30.2.	Analisados os documentos obtidos com a diligência realizada, concluiu-se pela citação (peça 15) , solidária do Sr. Edielson Barbosa Lima e da empresa Lisboa e Chagas Ltda. (contratada para executar as obras objetos do ajuste) . A proposta de citação foi corroborada, consoante se observa nos despachos assentes às peças 16 a 18, tendo-se efetuado as citações por meio dos ofícios constantes das peças 20 e 21.
30.3.	O Sr. Edielson Barbosa Lima apresentou os elementos de defesa por meio de procurador legalmente constituído (peça 27) , tendo a empresa Lisboa e Chagas Ltda. permanecido silente, podendo, nos termos do art. 12, §3º, da Lei 8.443/1992, ser considerado revel, para todos os efeitos. 
EXAME TÉCNICO
Itens da citação ao Sr. Edielson Barbosa Lima (Ofício 0036/2018-TCU/SECEX-SE, de 25/1/2018, peça 20) :  
não comprovação da boa e regular aplicação dos recursos transferidos por força do Convênio 1.340/2002 (Siafi 476816) , firmado entre o município de Craíbas/AL e a Funasa, tendo por objeto “a execução do sistema de melhorias sanitárias domiciliares”, uma vez que houve execução parcial do ajuste, tendo sido executado/aprovado apenas 66,27% das obras/serviços pactuados, conforme atestado pela Funasa por meio de parecer técnico de 4/6/2012, elaborado a partir de informações obtidas mediante visita in loco realizada no período de 23/5/2012 a 25/5/2012; outrossim, houve pagamento integral à empresa contratada para executar o objeto do convênio sem que os serviços/obras tivessem sido plenamente concluídos. 
Alegações de defesa apresentadas pelo Sr. Edielson Barbosa Lima (peça 27) :
31.	O defendente iniciou as alegações de defesa contextualizando as circunstâncias relacionadas ao seu chamamento aos autos, acerca da construção de 110 módulos sanitários em razão de um convênio (Convênio 1.340/2002) firmado com a Funasa, mas que de fato só teria havido a construção de 77 módulos. 
32.	A defesa alegou que o convênio em epígrafe foi realizado, tendo apontado a existência de diversas inconsistências nos pareceres produzidos pela própria Funasa, a exemplo do Parecer Técnico 90/2004 (peça 1, p. 70-71) , que mencionou que houve a execução de 70% do objeto do convênio, enquanto o Parecer Técnico, datado de 6/9/2010 (peça 2, p. 30-32) informou a execução equivalente a 81,81% de execução do objeto aqui tratado. Outras inconsistências apontadas pela defesa se referem ao Relatório de Visita Técnica (peça 3, p. 3-4) e o Parecer Técnico (peça 3, p. 5-10) , onde ambos os documentos atestaram a execução de 73 módulos sanitários. 
33.	Posteriormente a defesa questionou acerca da plausibilidade de que em 2010 tivesse sido realizada visita técnica constatando a execução de noventa módulos sanitários, e em visita realizada em 2012, sido constatada a execução de 73 módulos sanitários, tendo então vociferado que não há o mínimo sentido lógico em tal situação, pois após dois anos, ao invés de ser constatado por meio de visita a conclusão integral do convênio, fora concluído que “desapareceram” 23 módulos sanitários, razão pela qual o defendente entende não merecer de qualquer modo prosperar tais afirmações. 
34.	O defendente apontou outras prováveis discrepâncias, quando em 2012, constatou-se pela aprovação de 66,27% do objeto pactuado no convênio, enquanto que em 2004, já havia sido emitido parecer técnico, concluindo pela aprovação de 70%, patente é a inconsistência das alegações constantes no presente procedimento. Assim, questionou a credibilidade das informações divergentes e produzidas pela Funasa, para fins de apontamento e instauração da presente TCE e alegou não ser possível imputar responsabilidade ao responsável. 
35.	Ressaltou o defendente que as obras de construção dos módulos sanitários foram realizadas em 2004, sendo que houve visita técnica em 2010, 2012, 2014, ou seja, bastante tempo após a execução da obra. Em partes do presente procedimento, é possível constatar que existem afirmações no sentido de que vários módulos não estão em padrão adequado, no entanto, é necessário frisar que datam as visitas de datas demasiadas posteriores à execução da obra, tendo logicamente, incidido sobre tais módulos, o fator da deterioração em virtude do tempo (oito anos de construídos) , bem como de manutenção, cabendo aqui ressaltar que o responsável foi prefeito do município de Craíbas de 2001 a 2004, não podendo o mesmo portanto, ser responsabilizado por fatos gerados em gestão posterior à sua. 
36.	Destarte, finalizando as suas alegações de defesa, o Sr. Edielson Barbosa Lima requereu que o presente procedimento fosse extinto por ausência de embasamento, ante a total inconsistência das informações trazidas, conforme alegou já restar demonstrado, eximindo-o de toda e qualquer responsabilidade no presente processo.
Análise:
37.		Preliminarmente, importa observar que foi preenchido o requisito constante dos arts. 3º e 4º da Instrução Normativa TCU 71/2012, que trata da necessidade de esgotamento das medidas cabíveis no âmbito administrativo interno da Funasa antes da instauração de uma Tomada de Contas Especial, pois esse órgão adotou providências visando à apuração dos fatos, identificação dos responsáveis, quantificação do dano, propondo o imediato ressarcimento ao Erário, conforme apontado na seção “Histórico” desta instrução.
38.	Acerca das alegações de defesa apresentadas, cabe ressaltar que as mesmas se centram unicamente na divergência entre pareceres produzidos pelo concedente de recursos acerca da quantidade de módulos sanitários construídos, bem como o percentual resultante no cumprimento do objeto do convênio. Somada a essa questão, a defesa também argumentou que as visitas técnicas foram realizadas em períodos diferentes, apresentando inconsistências, inclusive pelo fato de terem sido realizadas em tempo bastante posterior à execução das obras, o que poderia apresentar alguns dos módulos sanitários deterioração com o passar dos anos. 
39.	 Entende-se que a existência de divergências apontadas em relatórios e pareceres da Funasa sobre o número de módulos sanitários construídos não têm o condão de invalidar o presente processo de tomada de contas especial e isentar de qualquer responsabilidade o gestor chamado aos autos para apresentar as suas alegações de defesa, maiormente pelo fato de não ter sido dado efetivo e integral cumprimento ao objeto contratado pelo próprio defendente, junto à construtora corresponsável, também chamada a responder pelo não cumprimento do que foi contratado, consoante foi informado na instrução assente à peça 15 do processo de TCE e ora analisado. 
40.	É fato irrefutável que a Funasa transferiu o valor integral previsto para a construção de 110 módulos sanitários, conforme informação de que os recursos foram movimentados na conta específica do ajuste, conta 18.356-3, agência 0542-8 do Banco do Brasil, tendo sido os valores transferidos por meio de três ordens bancárias nos valores, respectivos, de R$ 59.465,23, em 9/6/2003 (peça 12, p. 3) , R$ 44.598,93, em 18/12/2003 (peça 12, p. 5) , e R$ 44.598,92, em 3/5/2004 (peça 12, p. 11) , totalizando a quantia de R$ 148.663,08.
41.	Assim, a empresa contratada (Lisboa e Chagas Ltda.) recebeu R$ 104.064,16, mediante os cheques 850001 e 85002, referente a supostos 77 módulos sanitários construídos de que trata o objeto do convênio, constando como valor unitário dos referidos módulos a quantia de R$ 1.200,00 (peça 1, p. 53-54) , relativas às duas primeiras parcelas contratuais e depois a empresa recebeu o valor da terceira parcela do contrato, conforme evidenciado nos elementos da peça 1, p. 89-90 e peça 2, p. 1, tendo então recebido todo o valor contratado, não obstante ter executado parcialmente o objeto para o qual foi contratada, fato este não contestado pelo defendente. Desse modo, todos os recursos para a construção dos 110 módulos sanitários foram efetivamente transferidos pelo concedente e pagos à empresa encarregada da execução do objeto do ajuste firmado. 
42.	Demais disso, não há como o Sr. Edielson Barbosa Lima alegar que não é o responsável pelas irregularidades tratadas na TCE, já que os documentos assentes às peças 1, p. 20-29, 41, 46-49 comprovam que o ex-prefeito foi responsável pela assinatura do ajuste, pela adjudicação da licitação, pela contratação da empresa encarregada de executar as obras do convênio, bem como pelos pagamentos efetuados, sendo portanto o responsável direto pela gestão dos recursos repassados. Assim, o nosso entendimento é o de que a existência de divergências entre o correto número de módulos sanitários considerados construídos é uma mera questão acessória relativa ao fato de se considerar como válidos um ou outra unidade de que trata o objeto do convênio, mas que não desvirtua o mérito tratado nos autos.
43.		Ademais das alegações apresentadas, cabe ressaltar que a defesa não apresentou nenhum elemento documental de prova que pudesse de fato afastar os motivos que deram ensejo à instauração da presente TCE, limitando-se a requerer a extinção do processo por uma mera questão de divergência do número de módulos sanitários não construídos. O fato é que não foram realmente construídos todos os módulos sanitários pactuados no ajuste tratado, razão pela qual não merecem prosperar as alegações de defesa do responsável. 
45.	A jurisprudência pacífica nesta Corte de Contas atribui ao responsável o dever de prestar contas da integralidade das verbas federais repassadas. 
45.1.	Cabe ao gestor o ônus da prova da boa e regular aplicação desses recursos, por meio de documentação consistente, sendo que tal entendimento encontra fundamento na própria Constituição Federal, artigo 70, parágrafo único, que dispõe que ‘Prestará contas qualquer pessoa física ou jurídica, pública ou privada, que utilize, arrecade, guarde, gerencie ou administre dinheiros, bens e valores públicos ou pelos quais a União responda, ou que, em nome desta, assuma obrigações de natureza pecuniária’, e no artigo 93 do Decreto-lei 200/1967, segundo o qual, ‘Quem quer que utilize dinheiros públicos terá de justificar seu bom e regular emprego na conformidade das leis, regulamentos e normas emanadas das autoridades competentes’.
45.2.	Nesse sentido são os Acórdão 6553/2016-TCU-Primeira Câmara, relator Ministro Walton Alencar Rodrigues; 3587/2017-TCU-2ª Câmara, relator Ministro Aroldo Cedraz; e 2610/2016-TCU-Plenário, relator Ministro Bruno Dantas.	
46.	Com relação à boa-fé do Sr. Edielson Barbosa Lima, o Plenário desta Casa sedimentou entendimento de que se tratando de processos atinentes ao exercício do controle financeiro da Administração Pública, tais como o que ora se examina, a boa-fé não pode ser presumida, devendo ser demonstrada e comprovada a partir dos elementos que integram os autos.
46.1.	Tal interpretação decorre da compreensão de que, relativamente à fiscalização dos gastos públicos, privilegia-se a inversão do ônus da prova, pois cabe ao gestor comprovar a boa aplicação dos dinheiros e valores públicos sob sua responsabilidade. Nesse contexto, e após exame da falta de elementos nesse sentido, não há como se vislumbrar a boa-fé na conduta da responsável. Com efeito, não alcançou ela o intento de comprovar a regular aplicação financeira dos recursos que lhe foram confiados, restringindo-se a apresentar justificativas improcedentes e incapazes de elidir as irregularidades cometidas.
46.2.	São nesse sentido os Acórdão 1921/2011-TCU-Segunda Câmara (Relatoria do Ministro Raimundo Carrero) , 203/2010-TCU-Plenário (Relatoria do Ministro Augusto Sherman) , 276/2010-TCU-Plenário (Relatoria do Ministro André Luís de Carvalho) , 621/2010-TCU-Plenário (Relatoria do Ministro Walton Rodrigues) , 3.975/2010-TCU-1ª Câmara (Relatoria do Ministro José Múcio Monteiro) , 1.007/2008-TCU-2ª Câmara (Relatoria do Ministro Ubiratan Aguiar) , 1.157/2008-TCU-Plenário (Relatoria do Ministro Augusto Sherman) , 1.223/2008-TCU-Plenário (Relatoria do Ministro Valmir Campelo) , 337/2007-TCU-1ª Câmara, 1.322/2007-TCU-Plenário (Relatoria do Ministro Aroldo Cedraz) , entre outros. 
46.3.	No curso das apurações foi verificado que a responsabilidade do Sr. Edielson Barbosa Lima adveio do fato de não ter comprovado a boa e regular aplicação dos recursos federais recebidos no âmbito do Convênio 1.340/2002 (Siafi 476816) .
47.	              Em relação à pretensão punitiva deste tribunal, conforme prescrito no Acórdão 1441/2016-TCU-Plenário (relatoria do Ministro Benjamin Zymler) , tem-se que ela foi alcançada pela prescrição decenal, considerando-se que já houve o transcurso de mais de dez anos desde o fato gerador tido como irregular na execução do presente convênio (9/6/2003) , sem que o prazo fosse interrompido ou suspenso.
CONCLUSÃO
48.	              O exame técnico realizado permitiu concluir que as alegações de defesa apresentadas pelo responsável foram insuficientes para afastar as ocorrências relativas às irregularidades que resultaram na instauração da presente TCE, podendo-se propor a rejeição de todas as alegações de defesa patrocinadas pelo defendente, bem como o julgamento das contas pela irregularidade.
49.	Além disso, inexistem nos autos elementos que demonstrem sua boa-fé ou a ocorrência de outros excludentes de culpabilidade. Desse modo, suas contas devem, desde logo, ser julgadas irregulares, nos termos do art. 202, § 6º, do Regimento Interno/TCU, procedendo-se à sua condenação em débito e à aplicação da multa prevista no art. 57 da Lei 8.443/1992. 
50	.	              Quanto à empresa Lisboa e Chagas Ltda. (CNPJ 05.091.789/0001-57) , chamada aos autos também para apresentar as suas alegações de defesa, apesar de regularmente notificada, seu representante legal não apresentou os elementos requeridos, podendo ser, nos termos do art. 12, §3º, da Lei 8.443/1992, ser considerada revel.
50.1.	            O efeito da revelia não se restringe ao prosseguimento dos atos processuais, como erroneamente se pode inferir do teor do mencionado dispositivo legal, vez que esse seguimento constitui decorrência lógica na estipulação legal dos prazos para que as partes produzam os atos de seu interesse. O próprio dispositivo legal citado vai mais além ao dizer que o seguimento dos atos, uma vez configurada a revelia, se dará para todos os efeitos, inclusive para o julgamento pela irregularidade das contas, como se pode facilmente deduzir. 
50.2. 	             Nos processos do TCU, a revelia não leva à presunção de que seriam verdadeiras todas as imputações levantadas contra o responsável, diferentemente do que ocorre no processo civil, em que a revelia do réu opera a presunção da verdade dos fatos narrados pelo autor. Dessa forma, a avaliação da responsabilidade do agente não pode prescindir tão-somente da prova existente no processo ou para ele carreada. 
51. 	                Todavia, inexistindo completa comprovação da boa e regular aplicação dos recursos transferidos, não resta alternativa senão dar seguimento ao processo proferindo julgamento sobre os elementos até aqui presentes, que conduzem à irregularidade das presentes contas e condenação dos responsáveis arroladas. 
PROPOSTA DE ENCAMINHAMENTO 
52.	Ante o exposto, submetemos os autos à consideração das instâncias competentes, para apreciação e posterior encaminhamento, com a proposta a seguir:
a) considerar revel a empresa Lisboa e Chagas Ltda. (CNPJ 05.091.789/0001-57) , para todos os efeitos, dando-se prosseguimento ao processo, com fulcro no art. 12, § 3º, da Lei 8.443/1992; 
                   b) julgar irregulares, com fundamento nos arts. 1º, inciso I, 16, inciso III, alínea ‘a’, § 2º, da Lei 8.443/1992 c/c os arts. 19 e 23, inciso III, da mesma Lei, e com arts. 1º, inciso I, 209, inciso III e § 6º, II, 210 e 214, inciso III, do Regimento Interno/TCU, as contas do Sr. Edielson Barbosa Lima (CPF XXX.523.204-XX, ex-Prefeito do município de Craíbas/AL, condenando-o, em solidariedade com empresa Lisboa e Chagas Ltda. (CNPJ 05.091.789/0001-57) , ao pagamento das quantias da tabela abaixo, deduzidas do respectivo crédito, com a fixação do prazo de quinze dias, a contar da notificação, para comprovar, perante o Tribunal (art. 214, inciso III, alínea “a”, do Regimento Interno) , o recolhimento da dívida aos cofres do Tesouro Nacional, atualizada monetariamente e acrescida dos juros de mora, calculados a partir da data de 26/7/2012, até a data do efetivo recolhimento, na forma prevista na legislação em vigor;
	Data do débito
	Débito/crédito
	Valor (R$) 

	9/1/2004
	Débito
	4.705,51

	20/5/2004
	Débito
	45.895,84

	16/6/2006
	Crédito
	804,96

c)  autorizar, desde logo, a cobrança judicial das dívidas, caso não atendidas as notificações, na forma do disposto no art. 28, inciso II, da Lei 8.443/1992; 
d) providenciar, nos termos do § 3º do art. 16 da Lei 8.443/1992, c/c o § 7º, do art. 209, do Regimento Interno/TCU, a imediata remessa de cópia da documentação pertinente à Procuradoria da República no Estado de Alagoas, para ajuizamento das ações civis e penais cabíveis”;
e) autorizar, com fundamento no art. 169, inciso III do RI/TCU, a Secex/SE a proceder ao arquivamento do presente processo, logo após as comunicações processuais e demais providências decorrentes do julgamento.
2.3 Despacho do Diretor (peça 29) :
Concordando essencialmente com a análise realizada na instrução precedente, faço, entretanto, algumas considerações relativamente à quantificação do débito tratado nesta TCE.
2.	Restou evidente que em sua defesa o senhor Edielson Barbosa Lima não foi convincente no sentido de, contrariamente às constatações da Funasa, comprovar que efetivamente executou a totalidade das obras objeto Convênio 1.340/2002 (Siafi 476816) .
3.	No entanto, o defendente apontou uma notória incongruência nos relatórios da Funasa, que podem ser resumidos da seguinte forma:
	a) em 29/1/2010, por meio de despacho à peça 2, p. 9, o engenheiro da concedente Rogério Alves da Silva afirmou que 77 módulos sanitários (70%) haviam sido construídos;
	b) em 6/9/2010, em Parecer Técnico de peça 2, p. 30-32, as constatações são de que haviam sido construídos 90 módulos;
	c) tempos depois, em 24/5/2012, em novo Parecer Técnico de peça 3, p. 3-4, paradoxalmente o servidor da Funasa constata que apenas 73 módulos (66,36%) haviam sido construídos - como se pudesse haver redução de 17 módulos antes executados – e a partir dessa informação, a suposta parte não executada do objeto passa a representar o dano ao erário mensurado na TCE.
4.	Ocorre que essa incongruência gera dúvida quanto à informação que deve ser tomada como correta e, em situações dessa natureza, a praxe orienta que o ônus dos responsáveis deve ser o menor, que, no presente caso, deve resultar da segunda visita técnica – a de que 90 módulos foram efetivamente construídos – restando pendentes apenas 20 módulos cujos valores devem representar o débito a ser imputado aos responsáveis.
5.	Vale aqui enfatizar as anotações da Funasa acerca dos supostos 90 módulos construídos. À peça 2, p. 30-34, consta em essência que:
	a) o objeto do convênio teria sido executado em 81,81% (90 módulos) ;
	b) os 90 módulos sanitários excetuados eram passíveis de aprovação;
	c) Por fim, os técnicos da Funasa afirmam que “O presente Parecer Técnico está fundamentado nas informações contidas na nota técnica n° 01, anexe ao volume II, as quais nos levam a aprovar 81,81% correspondente a 90 módulos sanitários”. (Grifamos.) 
6.	Na sequência, os mesmos servidores da Funasa enumeram e quantificam serviços não executados (chapiscos, rebocos, pintura, calçadas e projeção de telhado) , relativos a alguns dos 90 módulos, e registram que 20 unidades não foram executadas.
7.	Reproduzimos na tabela a seguir o que seria a constituição do débito, tendo por base essas constatações da Funasa, segundo as quais 90 módulos teriam sido executados, considerando pendências apontadas em sete módulos, além dos 20 módulos que de fato não teriam sido executados, ajustando tal débito com uma devolução aos cofres da Funasa (peça 5, p.1 e peça 1, p. 87-88) no valor de R$ 521,17:
Débito segundo detalhamento do Parecer Técnico de peça 2, p. 30-34, menos ressarcimento
	SERVIÇOS NÃO EXECUTADOS (por beneficiário) 
	VALOR (R$) 

	Lindalva
	52,40

	Maria Nascimento
	52,40

	Margaria
	35,31

	Maria Ramos
	35,31

	Patrícia Francisca
	35,31

	João Freitas
	35,31

	Cleide
	35,31

	SUBTOTAL
	281,35

	OBRAS NÃO EXECUTADAS
	VALOR (R$) 

	20 melhorias sanitárias
	27.200,00

	TOTAL DE OBRAS/SERVIÇOS NÃO EXECUTADOS
	27.481,35

	Devolução de saldo (menos) 
	521,17

	TOTAL DO DÉBITO
	26.960,18

8. 	Registre-se que parte do valor recolhido (R$ 283,69) dizia respeito a saldo de rendimento de aplicação (ver peça 5, p. 1) , que deveria ser naturalmente devolvida e, portanto, não deve impactar a mensuração do débito mencionado.
9.	Conforme já se mencionou, não se vislumbra sentido lógico em que a Funasa, após identificar, com razoáveis detalhes (conforme itens 5 a 7 acima) , que 90 módulos haviam sido executados e eram dignos de aprovação, ainda que com alguma pendência passível de quantificação e imputação do débito aos responsáveis, venha tempos mais tarde apresentar uma quantidade executada inferior (apenas 73 módulos) .
10.	Portanto, ante a dúvida, consideramos salutar que se adote o valor evidenciado na tabela acima como sendo débito desta TCE, que deve ser atribuído aos responsáveis.
11.	Por fim, por resultar menos onerosa, a data a ser estipulado como de ocorrência do fato gerador deste processo deve ser a do último pagamento feito à empresa contratada – em 20/maio/2004 – conforme peça 1, p. 89-90 e peça 2, p. 1.
12. 	Em síntese, o débito em questão deve ter a seguinte configuração:
	VALOR ORIGINAL
 (R$) 
	NATUREZA
	DATA DA OCORRÊNCIA

	27.481,35
	Débito
	20/5/2004

	521,17
	Crédito
	16/6/2006

13.	Por todo o exposto, sugiro a seguinte alteração na proposta de encaminhamento da instrução de peça 27, permanecendo válidas todas as informações daquela instrução, inclusive a respeito do atingimento do tempo para fins de punição (item 47) e da matriz de responsabilização a ela anexada:
 	a) considerar revel a empresa Lisboa e Chagas Ltda. (CNPJ 05.091.789/0001-57) para todos os efeitos, dando-se prosseguimento ao processo, com fulcro no art. 12, § 3º, da Lei 8.443/1992;
 	b) julgar irregulares, com fundamento nos artigos 1º, inciso I, 16, inciso III, alínea ‘c’ e § 2º, da Lei 8.443/1992 c/c os artigos 19 e 23, inciso III, da mesma Lei, e com artigos 1º, inciso I, 209, inciso III e §§ 5º e 6º, II e 210 do Regimento Interno/TCU, as contas do Sr. Edielson Barbosa Lima  (CPF XXX.523.204-XX, ex-Prefeito do município de Craíbas/AL, condenando-o, em solidariedade com empresa Lisboa e Chagas Ltda. (CNPJ 05.091.789/0001-57) , ao pagamento das quantias da tabela abaixo, deduzido valor já ressarcido, com fixação do prazo de quinze dias, a contar da notificação, para que comprovem, perante o Tribunal (art. 214, inciso III, alínea “a”, do Regimento Interno) , o recolhimento da dívida aos cofres do Tesouro Nacional, atualizada monetariamente e acrescida dos juros de mora, calculados a partir da data de 26/7/2012, até a data do efetivo recolhimento, na forma prevista na legislação em vigor:
	VALOR ORIGINAL
 (R$) 
	NATUREZA
	DATA DA OCORRÊNCIA

	27.481,35
	Débito
	20/5/2004

	521,17
	Crédito
	16/6/2006

Valor atualizado até 5/6/2018: R$ 58.836,31
 	c) autorizar, desde logo, a cobrança judicial das dívidas, caso não atendidas as notificações, na forma do disposto no art. 28, inciso II, da Lei 8.443/1992;
	d) autorizar o pagamento da dívida em até 36 parcelas mensais e consecutivas, nos termos do art. 26 da Lei 8.443/1992 c/c o art. 217 do Regimento Interno, fixando aos responsáveis prazo de quinze dias, a contar do recebimento da notificação, para que comprovem perante o Tribunal o recolhimento da primeira parcela, e de trinta dias, a contar da parcela anterior, para comprovarem os recolhimentos das demais parcelas, devendo incidir sobre cada valor mensal, atualizado monetariamente, juros de mora devidos, na forma prevista na legislação em vigor;
 	e) encaminha, nos termos do § 3º do art. 16 da Lei 8.443/1992, c/c o § 7º, do art. 209, do Regimento Interno/TCU, remessa de cópia da documentação pertinente à Procuradoria da República no Estado de Alagoas, para ajuizamento das ações civis e penais cabíveis”;
 	f) autorizar, com fundamento no art. 169, inciso III do RI/TCU, a Secex/SE a proceder ao arquivamento do presente processo, logo após as comunicações processuais e demais providências decorrentes do julgamento.
O PARECER DO MINISTÉRIO PÚBLICO
O Ministério Público, à peça 31, manifestou-se de acordo com a proposta de encaminhamento alvitrada pela unidade técnica de peça 30.
	
É o Relatório.

Wesley Souza de Andrade (OAB/AL n.º 5.464).

Subrocurador-Geral Lucas Rocha Furtado.

TOMADA DE CONTAS ESPECIAL. CONVÊNIO. INEXECUÇÃO PARCIAL DO OBJETO. CONTAS IRREGULARES. DÉBITO. PRESCRIÇÃO DA PRETENSÃO PUNITIVA.

TOMADA DE CONTAS ESPECIAL (TCE)

Secretaria de Controle Externo no Estado de Sergipe (Secex-SE).

Atuo nos autos por força do art. 152 do Regimento Interno.
Pelo que apurei dos autos, existe débito decorrente de irregularidades na gestão de recursos federais destinados à execução do Convênio 1340 firmado entre a Fundação Nacional de Saúde (Funasa) e o Município de Craíbas (AL) . O valor a devolver monta a R$ 27.312,30 deduzidos da parcela devolvida de R$ 521,17, com pequeno reparo ao que foi calculado pela unidade técnica. Vejamos.
***
O acordo tinha como objeto a execução de melhorias sanitárias domiciliares.
Foram citados pelas irregularidades:
2.1 o Sr. Edielson Barbosa Lima, ex-Prefeito, por ter pago integralmente por serviços executado apenas parcialmente; e
2.2 a empresa Lisboa & Chagas Ltda., por ter recebido por serviços não executados;
Apenas o ex-Prefeito se manifestou. A empresa tornou-se revel.
***
A Secretaria de Controle Externo no Estado de Sergipe acatou parcialmente as alegações de defesa apresentadas. Registrou as conclusões sintetizadas a seguir.
2.3 O ex-Prefeito não teria comprovado que efetivamente executou a totalidade das obras.
2.4 Há notória incongruência apontada nos relatórios da Funasa quanto à quantidade de módulos sanitários efetivamente construídos, o que geraria dúvidas sobre que informação seria a correta. Assim, o ônus dos responsáveis deveria ser atribuído de maneira conservadora. No caso, dever-se-ia reconhecer a construção de noventa módulos. 
2.5 A parte do valor já recolhido resultante de saldo de rendimentos em aplicação, R$ 283,69, não poderia ser registrada como crédito, uma vez que deveria ser naturalmente devolvida.
2.6 A data do débito deveria ser a do último pagamento feito à contratada, em 20/5/2004, por resultar menos onerosa aos responsáveis.
Destarte, a unidade técnica propôs que as contas dos responsáveis fossem julgadas irregulares, sem a aplicação de multa, uma vez que configurada a prescrição da pretensão punitiva.  
***
O Ministério Público acolheu a proposta. 
***
Acompanho-a em essência, tomando as conclusões apresentadas pela unidade técnica como razão para decidir. Acrescento que não procede a alegação de defesa consistente de que teria passado muito tempo entre a conclusão da obra e as vistorias realizadas. A impugnação de recursos não se deu por mal estado das obras realizadas, mas pela ausência da prestação de alguns itens de serviço. 
Por fim, com as devidas vênias, divirjo ligeiramente quanto ao valor do débito indicado pela unidade técnica – segundo esta, de R$ 27.481,35. No cálculo desse débito não se considerou que parte dos recursos não aplicados no objeto eram provenientes de contrapartida. 
Ora, os recursos destinados ao objeto do convênio montaram a R$ 151.511,50, sendo que, desses, R$ 2.848,42 eram provenientes de contrapartida (peça 2, p. 21) , 1,88% do total. Ficou constatada a execução de apenas 90 módulos, ou 81,81% do objeto, o que equivale a R$ 123.951,56. Ficou também constatado que alguns dos módulos entregues estavam incompletos, o que lhes reduz o valor em R$ 281,35. Portanto, o valor gasto regularmente foi de R$ 123.670,21. Subtraindo-se este valor do total destinado ao objeto, obtém-se o débito total de R$ 27.841,29 (R$ 151.511,50 -  R$123.670,21) . Desses, 1,88%, ou R$ 523,42, deveriam ser devolvidos ao município, restando R$ 27.312,30 como débito em favor da União. Desse total, já foram restituídos R$ 521,17.
Face ao exposto, Voto por que o Tribunal adote o Acórdão que ora submeto à consideração deste Colegiado.
TCU, Sala das Sessões Ministro Luciano Brandão Alves de Souza, em 5 de fevereiro de 2019.
RAIMUNDO CARREIRO 
Relator